---
title: "Título del Documento"
author: "Tu Nombre"
format: typst
---

```{r include=FALSE}
rm(list = ls())
if(!require(pacman)){install.packages("pacman"); library(pacman)}
pacman::p_load("sf", "raster", "sp")

options(kableExtra.latex.load_packages = F)

knitr::opts_chunk$set(fig.path = 'figurasR/',
                      echo = FALSE, warning = FALSE, message = FALSE,
                      comment = NA,
                      fig.align="center",
                      cache=FALSE, webshot = "webshot") # 

knitr::write_bib(c(.packages(),"knitr","rmarkdown"),file="bib/paquetes.bib", width = 60)
```




# Introducción


El presente informe en Quarto reúne la aplicación práctica de los fundamentos del análisis espacial mediante el software R. El objetivo central consiste en adquirir fluidez computacional en el manejo de datos georreferenciados mediante la exploración interactiva y personalizada de comandos.

Para validar la compresión del material de estudio, se han sustituido los ejemplos predeterminados del libro guía por un conjunto propio de entidades geométricas (puntos, líneas y polígonos). A través de esta experimentación, se abarcan desde las operaciones lógicas y topológicas básicas en modelos vector y ráster hasta la composición final de mapas detallados, demostrando la capacidad práctica para procesar y presentar información cartográfica de forma autónoma.



# Capítulo 3. Organización de los objetos espaciales en R.

Se estudiará la forma en que están estructurados los datos espaciales en R. Explorando los paquetes **sf** y **raster**.


##  Datos vectoriales: modelo simple feature

El paquete **sf** es compatible con los tipos *simple feature*, es decir, con la mayoría de operaciones espaciales necesarias como: puntos, líneas, polígonos y versiones múltiples. El paquete **sf** incorpora tres funcionalidades muy importantes: *sp* para el sistema de clases de objetos espaciales, *rgdal* para leer y escribir datos y *rgeos* para operaciones espaciales. 

Los obejtos *simple feature* se almacenan en un dataframe, ocupando una columna especial con el nombre de *geom* o *geometry*. **sf** tiene muchas clases de objetos como: *Point*, *Multipoint*, *Linestring*, *Polygon* entre otras. 


## Cobertura de puntos

**sf** permite manejar datos en dos, tres o cuatro dimensiones. Las coordenadas se manejan en forma vectorial o de tabla, luego se transforman en una cobertura de puntos de la clase *sfg:* simple feature geometry con la función ***st_point()*** para un punto o ***st_multipoint()*** para múltiples puntos. 

El ejemplo de la función ***st_point()*** lo vemos en el siguiente script:

```{r}
# Se carga la libreria sf
library(sf)

# Simple features geometry

Pt <- st_point(c(-4,6)) # Punto en dos dimensiones
class(Pt)

Pt <- st_point(c(1,10,0,32),"XYZM") # Punto en cuatro dimensiones (XYZM)
class(Pt)

str(Pt)
```

```{r}
# Se grafica el punto de cuatro dimensiones en dos

plot(Pt, axes = TRUE)
```


Por su parte, el ejemplo de la función ***st_multipoint()*** lo vemos en el siguiente script:

```{r}
# Se crean dos vectores en R^3, Xs y Ys respectivamente

Xs <- c(-1, 1, 2)

Ys <- c(1, 2, -1)

# Se crea una tabla de coordenadas

coords <- cbind(Xs, Ys)

print(coords)

# Se convierte o se crea a objeto Multipoint

MPt <- st_multipoint(coords)
```

```{r}
# Se grafica usando las dos primeras dimensiones

plot(MPt, axes = TRUE)
```

```{r}
class(MPt)

print(MPt)

# Multipoint en 3 dimensiones

xyz <- cbind(coords,c(8, 7, 17))
print(xyz)

# Transformar a objetos multipoint

MPt <- st_multipoint(xyz)
print(MPt)
```

Se pueden juntar los objetos en colecciones *sfc* con la funcion ***st_sfc()***. Por ejemplo, geometria1 es un objeto de la clase *simple feature collection (sfc)* que une puntos. Es posible determinar el sistema de coordenadas de los datos con la opción *crs*. El sistema de coordenadas puede ser descrito por el código numérico *EPSG* o bien por el sistema de *Proj4string*. 


```{r}
# Se crean objetos de tipo sfg

Pt1 <- st_point(c(-2,0))

Pt2 <- st_point(c(0,2))

Pt3 <- st_point(c(2,0))

# Luego se juntas los objetos en uno tipo sfc

geometria1 <- st_sfc(Pt1,Pt2,Pt3)

print(geometria1)

```

Las geometrías *sfc* que se crearon solo tienen información de las coordenadas, no tienen atributos. La idea es crear una tabla de atributos con información sobre cada uno de los puntos, dicha tabla permitirá crear un objeto más sofisticado que la clase *simple feature*. 

```{r}
# Creación de un dataframe asociadno una geometría sfc
# Tabla con ID e información adicional

num <- c(1,2,3)

nombre <- c("Pozo","Gasolinera","Pozo")

tabpuntos <- data.frame(cbind(num,nombre))

class(tabpuntos)

print(tabpuntos)

# Le agregamos el objeto sf para crear geometría

SFPt <- st_sf(tabpuntos, geometry = geometria1)
```

Existen diferentes formas de explorar la tabla creada, por ejemplo, ***class()*** nos indica la naturaleza del objeto (es una mezcla de un dataframe y un objeto espacial); ***print()*** nos permite observar la tabla de atributos o variables que tiene. 

```{r}
# Función class()

class(SFPt)

# Función print()

print(SFPt)
```

Finalmente la función ***plot()*** permite visualizar un mapa que se crea para cada atributo de la tabla. 

```{r}
# Función plot()

plot(SFPt,axes=TRUE)
```

Para visualizar la geometría del objeto, en este caso la ubicación de los puntos, se usa la función ***st_geometry()***

```{r}
plot(st_geometry(SFPt),axes=TRUE)
```

Así mismo como se crearon objetos espaciales con la librería **sf**, con la función ***as.data.frame()*** se pueden llevar los objetos espaciales a una tabla de atributos (perdiendo información espacial). Si se quiere filtrar la base de datos o hacer query, de manera simple. Por ejemplo, ***Pozos <- SFPt[nombre=="Pozo",]*** crea un objeto sf con aquellos puntos en el cual el nombre es "Pozo"

```{r}
# Se puede extraer la tabla de atributos de un objeto SFC con
as.data.frame(SFPt)

# Selección de elementos dentro de la cobertura
Pozos <- SFPt[nombre=="Pozo",]
```


## Cobertura de líneas

Como en matemáticas, una línea simple (o segmento de línea) está definida por las coordenadas de los vértices o dos puntos. Para el manejo de este tipo de líneas simples, *sf* maneja los objetos *Linestring*. Son segmentos libres que no presentan intersecciones ni bifurcaciones. Por su parte, el objeto *Multilinestring* agrupan segmentos *Linestring*. Para mostrar esto el siguiente código muestra cómo se crean tres objetos *Linestring* (L1, L2, L3 y L4). 

```{r}
# Se crean los tres objetos "Linestring"

## Linea 1: Será la principal

X1s <- c(-7,-3,1,4,1,-3,5)
Y1s <- c(-3,-1,-3,1,5,6,11)
Coord1 <- cbind(X1s,Y1s)

# Se convierte a la clase "Linestring"

L1 <- st_linestring(Coord1)

class(L1)

## Linea 2: Es una linea secundaria

X2s <- c(-3,-2,-3,-4)
Y2s <- c(-1,1,3,2)
Coord2 <- cbind(X2s, Y2s)

L2 <- st_linestring(Coord2)

## Linea 3: Es una linea secundaria

X3s <- c(4,5,4,5)
Y3s <- c(1,-1,-2,-4)
Coord3 <- cbind(X3s, Y3s)

L3 <- st_linestring(Coord3)

## Linea 4: Es una secuandaria

X4s <- c(5,2,3,2)
Y4s <- c(11,13,14,15)
Coord4 <- cbind(X4s, Y4s)

L4 <- st_linestring(Coord4)

# Se crea el objeto multiple (Multilinestring()) con los objetos linestring

L1L2 <- st_multilinestring(list(L1,L2))

# Junta varios sfg en un sfc (colección de simple features)
geometria2 <- st_sfc(L1,L2,L3,L4)
```

De manera análoga a lo que se realizó en la cobertura de puntos, podemos crear un dataframe o tabla de atributos a las líneas. 

```{r}
# Creación del dataframe

num <- 1:4
code <- c("p","t", "t", "t")
tipo <- c("Pavimentada", "Terraceria","Terraceria", "Terraceria")
tablineas <- data.frame(cbind(num,tipo,code))
print(tablineas)

# Se crea el objeto espacial

SFL <- st_sf(tablineas, geometry=geometria2)

plot(SFL, axes=TRUE)
```

Podemos ver su clase y darnos cuenta que es una mezcla de un objeto espacial con un dataframe o ver lo que contiene el objeto, junto a sus características.

```{r}
# Clase

class(SFL)

# Impresión en pantalla

print(SFL)
```

Al igual que se realizó un query en los puntos, podemos hacer un filtrado de aquellas líneas que sean de interés y verlas. Por ejemplo, vamos a seleccionar y graficar las carreteras pavimentadas y de terracería usando diferentes colores:

```{r}
# Convertimos a un dataframe

as.data.frame(SFL)

# Filtramos aquellas carreteras pavimentadas para mostrar

print(SFL[tipo=="Pavimentada",])

# Coloreamos la carretera pivimentada de negro y las terciarias de rojo

plot(st_geometry(SFL[tipo=="Terraceria",]),col="red",axes=TRUE)
plot(st_geometry(SFL[tipo=="Pavimentada",]),add=TRUE)

```


## Cobertura de polígonos

Para crear una cobertura de polígonos, se crean objetos *Polygon* a partir de las coordenadas de vértices que se crean una forma cerrada utilizando la función ***st_polygon()***. La secuencia de puntos en sentido de las manecillas del reloj crean polígonos que representan huecos dentro de otros polígonos y en sentido contrario para crear los contornos. Luego se agrupan los objetos en una colección utilizando la función ***st_sfc()***

```{r}
# Polígono de seis lados

## Se guardan las coordenadas en vectores X y Y

X1 <- c(1,3,1,-2,-4,-2,1)

Y1 <- c(0,2,4,4,2,0,0)

## Se combinan las coordenadas

c1 <- cbind(X1, Y1)

## Se muestra la clase y la matriz o arreglo

print(c1)

class(c1)

## Se crea el objeto Polygon

P1 <- st_polygon(list(c1))
plot(P1, axes=TRUE)
```

Luego de haber creado el polígono anterior, el cual es relativamente sencillo, se procede a crear uno más elaborado.

```{r}
# Polígono principal

X2 <- c(5,12,12,7,7,5,2,5)
Y2 <- c(-2,-2,3,2,5,7,4,-2)
c2 <- cbind(X2, Y2)

# Polígono secundario

X3 <- c(4,5,4,3,4)
Y3 <- c(2,3,4,3,2)
c3 <- cbind(X3,Y3)

# Polígono secundario

X4 <- c(6,8,7,8,6,6)
Y4 <- c(-1,-1,0,1,1,-1)
c4 <- cbind(X4, Y4)

P2 <- st_polygon(list(c2, c3, c4))
plot(P2, axes=TRUE)

```

```{r}
# Este gráfico es el principal anterior, pero está vez no es hueco

c3i <- c3[nrow(c3):1, ] # Invierte el orden de las coordenadas
P3 = st_polygon(list(c3i))

c4i <- c4[nrow(c4):1, ] # Invierte el orden de las coordenadas
P4 = st_polygon(list(c4i))

plot(P3)
plot(P4)
```


Otro polígono por ejemplo es:

```{r}
# Polígono principal

X5 <- c(1,3,14,14,-4,-4,-3,-4,2,-1,1)
Y5 <- c(-3,-2,-3,13,13,1,-3,-4,-6,-1,-3)
c5 <- cbind(X5, Y5)

P5 <- st_polygon(list(c5))

plot(P5, axes=TRUE)
```

Al combinar todas las geometrías en un mismo gráfico, obtenemos:

```{r}
# Se combinan todos los objetos sfg en un sfc

geometria3 <- st_sfc(P5, P1, P2, P3, P4)
plot(geometria3, axes=T)
```

Usando los dataframe, vamos a crear información adicional sobre los gráficos realizados:

```{r}
# dataframe

ID = c(1, 2, 3, 4, 5)
code = c("B","U", "U", "L", "L")
tipo = factor(c("Bosque","Urbano", "Urbano", "Lago", "Lago"))
tabpol <- data.frame(cbind(ID,code,tipo))


# sf object

SFPol <- st_sf(tabpol, geometry = geometria3)
plot(SFPol,axes=TRUE)
```

Veamos la clase del objeto *SFPol*, su composición y un resumen:

```{r}
# Clase

class(SFPol)

# Elementos en él

print(SFPol)

# Un summary

summary(SFPol)
```

De manera similar, vamos a realizar un filtrado del mapa, según elementos de interés. Para este caso, visualizaremos los lagos

```{r}
# Extraemos el dataframe

as.data.frame(SFPol)

# Podemos filtrar el gráfico de acuerdo a una región de interés

print(SFPol[tipo=="Urbano",])
```

```{r}
# Graficamos los lagos

Lago <- SFPol[tipo=="Lago",]
plot(st_geometry(SFPol),axes=FALSE); plot(Lago,add=TRUE, col = "blue4")
```

Finalmente, se pueden mezclar todas las geometrías exploradas:

```{r}
Todo <- st_sfc(P1,P2,P3,L1,L2,Pt1,Pt3)
plot(Todo,border="red",axes=F)
```

## Datos raster

Los datos en formato raster son definidos a través de una rejilla rectangular o pixeles. El paquete **raster** permite manejar los datos raster con el objeto *RasterLayer*. Podemos definir el raster con una matriz de datos que contiene los valores en cada una de las celdas. La expansión espacial se hace con la función ***extent()***, definiendo claramente las coordenadas extremas.

```{r}
# Creamos la matriz usando valores aleatorios

set.seed(12345)
m <- matrix(rpois(20, 6), ncol = 5, byrow = TRUE)
m
```

```{r}
# Visualizamos la matriz

r <- raster(m)
extent(r) <- extent(c(0,4, 0,4))

plot(r)
```

Similarmente a como se realizó para los objetos anteriores, podemos obtener información del raster.

```{r}
# La clase

class(r)
```

```{r}
# Su impresión en pantalla

print(r)
```

```{r}
# La dimensión

dim(r)
```

```{r}
# Número de filas

nrow(r)

# Número de columnas

ncol(r)
```

```{r}
# Su extensión

extent(r)
```

```{r}
# Valor mínimo y máximo en las celdas

cellStats(r, "min")

cellStats(r, "max")
```

```{r}
# Su histograma

hist(r)
```

Los raster se pueden convertir a dataframes

```{r}
as.data.frame(r, xy=TRUE)
```

Con esto se concluye la revisión y reproducción del capitulo 3


```{r}
# Se eliminan los elementos en el environment para que la sección
# sea más liviana

rm(list = ls())
```

# Capítulo 4. Creación e intercambio de datos espaciales.

La idea de este capítulo es explorar los formatos raster y vector, veremos cómo importar y exportar archivos en dicho formato.


## Creación de una cobertura de puntos

Encontrar datos espaciales en formato de texto es algo que ocurre comúnmente, los cuales corresponden a descripciones o coordenadas de puntos de interés. Un caso simple, corresponde a las observaciones de fauna y flora. La idea del siguiente ejemplo es crear una cobertura de puntos para la ocurrencia del puma (Puma concolor). Los datos fueron obtenidos del portal Global Biodiversity Information Facility (GBIF, https://www.gbif.org) para México (periodo 2000-2021) en formato “.csv”. 


```{r}
# Se obtiene el path de una base de datos almacenada en github

path1 <- "https://github.com/LuisOsorno-Stats/Estad-stica_Espacial_2026-2/raw/main/Trabajo1/Datos/Puma_concolor.csv"

# Se lee el conjunto de datos

tab_puma <- read.csv(path1)

# Se muestran los nombres de las variables

names(tab_puma)
```

```{r}
# Se muestra el encabezado de la base de datos

head(tab_puma)
```

```{r}
# Se carga el paquete sf

library(sf)

# Conversión del dataframe en sf, indicar columnas de X y Y,
# 4326 es el número EPSG de LatLong WGS84
pts_puma <- st_as_sf(tab_puma, coords = c("decimalLongitude",
"decimalLatitude"), crs = 4326)

# Se muestra su clase

class(pts_puma)
```

```{r}
# Vemos el encabezado

head(pts_puma)
```

Finalmente, después de pasar las coordenadas geográficas y georeferenciarlas a WGS84, se grafican:

```{r}
# Plotea el mapa (un mapa para cada campo)
plot(pts_puma)
```

El cual corresponde a graficar los puntos en el lienzo y colorearlos de acuerdo a las categorías en cada variable. 


## Importación de archivos shape

El formato *shapefile* es un tipo de archivo para datos espaciales muy utilizado y desarrollado por la compañía ESRI. Está compuesto principalmente por tres archivos:

- **.shp:** el cual almacena las entidades geométricas de los objetos

- **.shx:** el cual almacena el índice de las entidades geométricas

- **.dbf:** el cual almacena la tabla de los atributos de los objetos

Es recomendable trabajar con un cuarto archivo **.prj** que almacena el sistema de referencia con el cual se está trabajando. 

Para trabajar con los archivos *shapefile*, usaremos la librería **sf**, por su facilidad en el momento de trabajar con objetos espaciales, como lo son los puntos, las lineas y los polígonos asociados (o no) a las tablas de atributos o dataframes.

```{r}
# Se lee el archivo usando la función st_read

mx <- st_read("Datos/Entidades_latlong.shp")
```

Con el procedimiento anterior podemos leer los archivos *shapefile* usando la función ***st_read()*** de la librería **sf**

## Importación de archivos vector de otros formatos

Además al formato *shapefile* que se manejó brevemente en la subsección anterior, existen muchos otros formatos alternativos, como el OGC GeoPackage (GPKG).  La función ***st_read()***, que utiliza GDAL, es capaz de importar muchos formatos de datos espaciales. Veamos algunos formatos soportados por la librería **sf**:

```{r}
# Los drivers sportados por sf los almacenamos

drivers_soportados <- st_drivers()

# Veamos los nombres que contiene el dataset almacenado

names(drivers_soportados)
```

```{r}
# Miremos los 10 primeros drivers de la lista

head(drivers_soportados[,-2], n = 10)
```

En la lista de 10, algunos drivers soportan formatos raster y vector. La función ***st_read()*** indentifica cuál driver debe utilizar, esto sucede en general. Por ejemplo

```{r}
# Leamos un archivo gpkg

path3 <- "https://github.com/LuisOsorno-Stats/Estad-stica_Espacial_2026-2/raw/main/Trabajo1/Datos/mx.gpkg"

mx <- st_read(path3)
```

## Exportación a shape o a otros formatos

De una manera análoga a como se pueden guardar bases de datos o dataframes en formatos como .xls, .xlsx, .csv, .tex, entre otros; se pueden almacenar objetos de carácter espacial como lo son los .shp, .gpkg, geojson, entre otros. La función es similar a la que se usa para leerlos; se emplea la función ***st_write()***, un ejemplo de ello es:

```{r}
# Guardar el objeto en formato shape

st_write(mx,"Datos/mexico.shp", delete_layer = TRUE)

# Salva el objeto en formato GPKG
st_write(mx, dsn = "Datos/mx.gpkg", delete_layer = TRUE)
```

Una gran ventaja de usar GeoPackage (.gpkg) en comparación con el archivo shapefile es que permite almacenar 140 TB (en vez de 2 GB en los shapes). Lo cual es una ventaja enorme, además que está formado por un solo archivo y no tres. 


## Manejo de objetos espaciales en sf

Para explorar los datos espaciales con **sf**, existen algunas funciones que permiten verificar que las cosas se están haciendo correctamente, como verificar su formato, su correcta lectura, entre otras. La función ***class()*** permite verificar que el archivo leído es clase *sf*; ***summary()*** verifica que la estructura leída sea un formato *dataframe*; por su parte ***plot()*** grafica el objeto coloreandolo por los atributos que tiene, es decir, por las variables en el dataframe; ***st_geometry()*** mapea la geometría de los objetos. Veamos algunas salidas:

```{r}
# Ver la clase del objeto espacial
class(mx) 
```

```{r}
# Realiza un resumen del dataframe

summary(mx)
```

```{r}
# Dibuja el mapa y colorea por cada uno de los atributos

plot(mx, axes = T, cex.axis=0.8)
```

```{r}
# Grafica solamente la geometría del mapa, sin colorear ni rellenar
plot(st_geometry(mx))
```

```{r}
# Consulta cual es el sistema de proyección

st_geometry(mx) # equivalente a print(mx$geometry)
```

```{r}
# Da información sobre el sistema de coordenadas de referencia 
# que se está usando

st_crs(mx)
```

Cuando los archivos no contienen el sistema de referencia, la función ***st_crs()*** permite definirlo Un ejemplo de ello es:

```{r}
# Se lee el archivo y se nota que no contiene información sobre el sistema
# de referencia en contraste con el archivo mx leído antes

carr <- st_read("Datos/carretera.shp")
```

```{r}
# Verificamos que en efecto no hay información sobre el crs

st_crs(carr)

# Por ello es indispensable definirlo, así:

st_crs(carr) <- "+proj=lcc +lat_1=17.5 +lat_2=29.5 +lat_0=12 +lon_0=-102
+x_0=2500000 +y_0=0 +ellps=GRS80 +units=m +no_defs"
```

La función ***st_is_invalid()*** detecta errores de geometría como intersecciones. Lo que hace es evaluar cada fila del dataset retornando TRUE o FALSE. El conjunto de datos mx, cada fila corresponde a un estado mexicano, la función evalúa cada uno y retorna un vector de 32 elementos: 


```{r}
# Test de la validez de los mapas
st_is_valid(mx)
```

```{r}
head(st_is_valid(carr))
```

La verificación anterior se puede realizar numéricamente, por ejemplo, si el mínimo del vector de TRUE/FALSE es 1 entonces todos los rasgos son válidos, ya que FALSE se asocia al valor cero.

```{r}
# Se verifica para el mapa de Mexico

min(st_is_valid(mx))

# Se verifica para el mapa de carreteras

min(st_is_valid(carr))
```

La transformación de objetos espaciales entre paquetes es muy importante y necesaria, porque hay funciones que solo están disponibles en un paquete y no existe su homologa en el otro. Por ejemplo, entre *sp* y *sf*, se puede realizar la transformación usando la función ***as()***; por su parte en el paquete sf se utiliza la función ***st_as_sf()*** para llevarlo a formato *sf*.

```{r}
# Se carga la libreria sp

library(sp)

# Se transforma de sf a sp

mx_sp <- as(mx, Class = "Spatial")

# Se transforma de sp a sf

mx_sf <- st_as_sf(mx_sp, "sf")
```










# Capítulo 5. Operaciones básicas de SIG (vector).






















# Capítulo 6. Operaciones básicas de SIG (raster).






























# Capítulo 7. Elaboración de mapas.
















